【裁判字號】    99,聲判,39
【裁判日期】    991012
【裁判案由】    聲請交付審判
【裁判全文】
臺灣臺南地方法院刑事裁定          99年度聲判字第39號
    聲  請  人  家的服務股份有限公司
    代  表  人  乙○○
    代  理  人  黃郁婷律師
                陳建欽律師
    被      告  甲○○
上列聲請人即告訴人因被告侵占案件，不服臺灣高等法院台南分
院檢察署檢察長中華民國九十九年八月十八日九十九年度上聲議
字第九二八號駁回再議之處分（原不起訴處分案號：臺灣臺南地
方法院檢察署98年度偵字第10406號），聲請交付審判，本院裁
定如下：
    主  文
聲請駁回。
    理  由
一、本件聲請交付審判意旨略以：
  (一)按「受僱人於職務上完成之著作，以該受雇人為著作人。但
    契約約定以雇用人為著作人者，從其約定」；「依前項規定
    ，以受雇人為著作人者，其著作財產權歸雇用人享有。但契
    約約定其著作財產權歸受雇人享有者，從其約定」，著作權
    法第十一條定有明文。本件聲請人與被告間原屬僱傭關係，
    被告於受僱期間開發之HooYa程式系統，依上開規定，「著
    作財產權」屬僱用人即聲請人所有，台灣台南地方法院檢察
    署九十八年度偵字第一○四○六號處分書卻認屬被告所有，
    適用法規顯有錯誤。
  (二)被告於僱傭關係存續期間固得合法占有該程式，然兩造僱傭
    關係既已終止，被告即無合法權源占有，應返還該程式系統
    ，然經聲請人請求返還，被告竟拒絕。且不論被告於偵查時
    當庭交出之HooYa 程式碼或伺服器主機內之HooYa程式系統
    ，均欠缺專案程式原始碼主檔*.sln檔，此經高苑科技大學
    創新育成中心進行程式系統分析後鑑定無誤，因該專案主檔
    為各程式、畫面、物件、資料庫連結的所有連結資訊，為Ho
    oYa程式系統中最重要且必有之檔案，故縱使聲請人取得被
    告當庭交出之HooYa購物商城電腦軟體程式原始碼，聲請人
    亦無法使用或須耗費相當多之時間、物力去重建該專案主檔
    方得使用。可見被告對系爭著作財產權HooYa程式系統專案
    主檔之侵占已造成聲請人損害，是被告故意移除系爭著作財
    產權HooYa程式系統專案主檔，已顯有侵占之故意，此猶如
    受僱他人擔任司機，僱傭關係存續期間，司機固得合法占有
    使用車輛及車輛鑰匙，但僱傭關係終止後，即需將車輛及車
    輛鑰匙返還僱用人，若僅返還車輛而不返還車輛鑰匙或拆除
    零件僅返還車殼，因鑰匙及車輛零件仍為一般財產，司機主
    張其有財產權而不返還，仍屬易持有為非法所有，而該當侵
    占罪之構成要件，原處分竟謂被告主觀無侵占之不法所有意
    圖，屬民事法律關係之範疇，顯與事實不符。
  (三)是台灣台南地方法院檢察署九十八年度偵字第一○四○六號
    處分及台灣高等法院台南分院檢察署駁回再議之處分均屬違
    誤及不當，請鈞院裁定交付審判。
二、按告訴人不服上級法院檢察署檢察長或檢察總長認再議為無
    理由之駁回處分者，得於接受處分書後十日內委任律師提出
    理由狀，向該管第一審法院聲請交付審判，為刑事訴訟法第
    二百五十八條之一所明定。查本件聲請人以被告涉犯侵占罪
    嫌，向臺灣台南地方法院檢察署檢察官提出告訴，經該署檢
    察官以九十八年度偵字第一○四○六號處分書為不起訴處分
    後，聲請人不服，聲請再議，復經臺灣高等法院臺南分院檢
    察署檢察長認原不起訴處分並無不當，而以九十九年度上聲
    議字第九二八號駁回再議之聲請，聲請人於收受再議駁回處
    分書後，即於法定期間內委任律師向本院提出理由狀聲請交
    付審判等情，業經本院依職權調取上開卷宗核閱屬實，復有
    刑事聲請交付審判狀附卷可稽。是以，本件聲請人聲請交付
    審判，程序上並無不合。
三、次按法院認交付審判之聲請不合法或無理由者，應駁回之，
    刑事訴訟法第二百五十八條之三第二項前段定有明文。而同
    法第二百五十八條之一規定告訴人得向法院聲請交付審判，
    係對於「檢察官不起訴或緩起訴裁量權」制衡之一種外部監
    督機制，法院僅就檢察官所為不起訴或緩起訴之處分是否正
    確加以審查，以防止檢察機關濫權。依此立法精神，同法第
    二百五十八條第三項規定法院審查聲請交付審判案件時，所
    謂「得為必要之調查」其調查範圍自應以偵查中曾顯現之證
    據為限。又同法第二百六十條對於不起訴處分已確定或緩起
    訴處分期滿未經撤銷者得再行起訴之規定，其立法理由說明
    該條所謂不起訴處分已確定者，包括「聲請法院交付審判復
    經駁回者」之情形在內，是前述「得為必要之調查」其調查
    範圍，更應以偵查中曾顯現之證據為限，不得就告訴人新提
    出之證據再為調查，亦不得蒐集偵查卷以外之證據，否則，
    將與同法第二百六十條之再行起訴規定，混淆不清，並將使
    法院兼任檢察官而有回復「糾問制度」之虞。且法院裁定交
    付審判，即如同檢察官提起公訴使案件進入審判程序，是法
    院裁定交付審判之前提，必須偵查卷內所存證據已符合同法
    第二百五十一條第一項規定「足認被告有犯罪嫌疑」檢察官
    應提起公訴之情形，亦即該案件已經跨越起訴門檻，否則，
    縱或法院對於檢察官所認定之基礎事實有不同判斷，但如該
    案件仍須另行蒐證偵查始能判斷應否交付審判者，因交付審
    判審查制度並無如同再議救濟制度得為發回原檢察官續行偵
    查之設計，法院仍應依同法第二百五十八條之三第二項前段
    規定，以聲請為無理由裁定駁回，合先指明。
四、經查，本件駁回再議處分書認被告罪嫌如何不足，業經原檢
    察官偵查明確並已詳述理由，且駁回再議處分書亦就聲請再
    議意旨所指摘原不起訴處分之不當，敘明其批駁理由：
  (一)原不起訴處分書即臺灣台南地方法院檢察署檢察官九十八年
    度偵字第一○四○六號不起訴處分之理由略為：
    1.被告於離職前，與聲請人公司新進員工王怡文進行業務交
      接手續，並教授如何使用被告寫的網站，當時網站的主機
      上仍有原始碼，王怡仁並曾進入該主機去閱讀及編譯，而
      可知被告設計的邏輯等情，已據證人王怡文證述明確，足
      認被告離職時，「HOOYA」網站的主機上的程式原始碼仍
      然存在，而被告離職後，該網站依舊可正常運作，是被告
      於離職時應無故意將原始碼移除予以侵占，造成告訴人無
      法營運之事實。
    2.「HOOYA」網站程式系統，係由被告撰寫開發，不論被告
      係受僱於聲請人擔任員工或僅提供技術開發程式供聲請人
      公司運用，依著作權法第十一條、第十二條之規定，除雙
      方另有約定外，著作之著作財產權均歸屬於受雇人、受聘
      人，本件在告訴人與被告間無另行約定著作財產權歸屬之
      狀況下，被告自可主張其擁有該網站程式之著作財產權，
      故縱告訴人主張被告有未交付原始碼之情形，被告亦不具
      不法所有之主觀意圖。
    3.高苑科技大學創新育成中心之程式分析認：「HOOYA程式
      檔案缺少專案主檔*.sln，影響所及無法了解整個程式間
      的主從關係，且在維護程式時，需自行摸索建立程式間的
      關係，在維護時亦需耗費相當多的時間去追蹤程式間的連
      結關係，以重建專案主檔，並建議請原開發者提供專案主
      檔*.sln，或請原開發者提供系統架構與對應之程式說明
      文件，包含程式間連結關係、網頁畫面與程式對應關係」
      ，縱認可採，惟因被告主觀上並無侵占之不法所有意圖，
      告訴人就該網站之運作確有如上述分析報告所示之問題，
      惟此應屬告訴人與被告間有無債務不履行之民事糾葛範疇
      ，尚不能僅以告訴人之片面指訴，而對被告遽以侵占罪責
      相繩。
  (二)駁回再議處分書即臺灣高等法院臺南分院檢察署九十九年度
    上聲議字第九二八號處分之理由略為：
    1.據證人王怡文證稱：其自九十八年六月十五日至九月三十
      日在聲請人公司擔任程式設計師；被告在離職時曾教其使
      用被告寫的網站；其曾進去該網站閱讀過；其有權限進去
      該網站編寫或修改，但其未修改過；被告離職時主機上有
      原始程式碼；其也有上去編譯過；其當時在公司時有原始
      程式碼，不知道為何當庭勘驗時主機上少了原始程式碼等
      語（見偵卷第53、54頁98年10月27日偵訊筆錄）。又據被
      告甲○○供稱：原始程式碼是放在中華電信的主機；其在
      離職前，有教聲請人公司之員工王怡文，且程式碼並沒有
      設密碼，聲請人之員工可以自由修改等語（見偵卷第38、
      39 頁）。證人王怡文之證述情節與被告之供述大致相符
      。因此，被告離職時，既有將本件系爭原始程式碼留供聲
      請人家的服務股份有限公司使用，自難認被告有將該原始
      程式碼占為己有之侵占犯行。且亦未能以被告仍持有一份
      原始程式碼之事實，而認被告構成侵占罪。
    2.縱如聲請再議意旨所指，聲請人與被告間是雇用人與受雇
      人關係，且HooYa程式系統原始碼之著作財產權歸屬聲請
      人。惟被告於離職時，已留下該程式系統原始碼，如前所
      述，故該程式系統原始碼之著作財產權歸屬，並未能影響
      被告是否構成侵占罪。再被告離職後，縱有發生關於程式
      系統操作之相關問題，仍未能因此再反推認被告於離職之
      初有侵占犯行。
    3.被告於偵查中當庭所交出之HooYa程式系統，縱經聲請人
      委請高苑科技大學創新育成中心進行程式分析後，顯示缺
      少專案主檔*.sln檔。惟此係被告當庭交出之程式系統有
      無瑕疵之問題，未能因此推認被告當初離職時有侵占系爭
      程式系統原始碼。至於聲請人認被告應交出有效無瑕疵之
      「HooYa程式系統」原始碼部分，則屬民事法律關係之範
      疇。
  (三)按「受雇人於職務上完成之著作，以該受雇人為著作人。」
    、「依前項規定，以受雇人為著作人者，其著作財產權歸雇
    用人享有」分別為著作權法第十一條第一、二項所明定，本
    件就被告服務於聲請人公司期間之法律關係，如屬僱傭關係
    ，依上開規定，其於受僱期間職務上完成之著作，不起訴處
    分書援引著作權法第十一條，逕認被告為「HooYa程式系統
    」之著作財產權人，或有疑義。惟本件被告於離職時，已留
    下該程式系統原始碼，並無變易持有為所有之行為，故該程
    式系統原始碼之著作財產權歸屬，並不影響被告是否構成侵
    占罪。
  (四)再告訴人以高苑科技大學創新育成中心進行程式分析被告交
    出之HooYa程式缺少專案主檔*.sln，認被告有侵占HooYa程
    式專案主檔*.sln，且造成告訴人損害。惟送請分析之程式
    檔為被告於偵查中所交出（見偵查卷第73頁），此有聲請人
    於原偵查時提出之刑事補充告訴理由（二）狀附卷可參，是
    該程式檔縱經鑑認分析缺少專案主檔*.sln，亦僅屬被告事
    後當庭交出之程式系統有無瑕疵之問題，不能因此遽認被告
    離職當時有侵占系爭程式系統原始碼。此外，聲請人認被告
    應交出有效無瑕疵之「HooYa程式系統」原始碼部分，則屬
    應民事法律關係之範疇。
五、綜上，原不起訴處分書及聲請再議處分書既已詳予調查偵查
    卷內所存證據，並敘明所憑證據及判斷理由，認既無積極證
    據證明被告涉有聲請人所指訴侵占罪嫌；且原處分所載證據
    取捨及事實認定之理由，亦無違背經驗法則或論理法則之情
    事，是原檢察官及臺灣高等法院臺南分院檢察署檢察長以被
    告犯罪嫌疑不足，分別予以不起訴處分及駁回再議之聲請，
    於法並無不合。從而，本件聲請交付審判意旨指摘檢察官偵
    查未完備，請求交付審判，核無理由，應予駁回。
六、依刑事訴訟法第二百五十八條之三第二項前段，裁定如主文
    。
中    華    民    國    99    年    10    月    12    日
                    刑事第三庭  審判長法  官  朱中和
                                      法  官  陳威龍
                                      法  官  黃堯讚
以上正本證明與原本無異。
不得抗告。
                                      書記官  許雅華
中    華    民    國    99    年    10    月    12    日

司法院資訊處製作；財團法人民間司法改革基金會備份。
